【裁判字號】    99,交聲,710
【裁判日期】    990531
【裁判案由】    違反道路交通管理處罰條例聲明異議
【裁判全文】
臺灣桃園地方法院交通事件裁定         99年度交聲字第710號
原處分機關  交通部公路總局臺北區監理所
異  議  人
即受處分人  甲○○
上列異議人即受處分人因違反道路交通管理處罰條例案件，對於
臺北市交通事件裁決所民國99年5 月4 日所為之處分（原處分案
號：北監營裁字第裁40-Z00000000號）聲明異議，本院裁定如下
：
    主  文
原處分撤銷。
甲○○汽車駕駛人，駕駛汽車經測試檢定酒精濃度超過規定標準
，吊扣職業聯結車駕駛執照壹年，並應接受道路交通安全講習。
    理  由
一、按汽車駕駛人飲用酒類或其他類似物後其吐氣所含酒精濃度
    超過每公升0.25毫克或血液中酒精濃度超過百分之0.05以上
    者，不得駕車，道路交通安全規則第114 條第2 款定有明文
    。又汽車駕駛人，駕駛汽車經測試檢定有酒精濃度超過規定
    標準者，處新臺幣（下同）1 萬5 千元以上6 萬元以下罰鍰
    ，並當場移置保管該汽車及吊扣其駕駛執照1 年，道路交通
    管理處罰條例第35條第1 項第1 款亦有明文。
二、原處分意旨略以：異議人即受處分人甲○○於民國99年2 月
    27日晚間6 時35分許，駕駛車牌號碼196-KA營業貨櫃曳引車
    ，在行經國道一號南下35.8公里處，因「汽車駕駛人酒精濃
    度超過規定標準（0.55）」之違規，經內政部警政屬國道公
    路警察局第一警察隊舉發，爰依道路交通管理處罰條例第35
    條第1 項第1 款之規定，裁處異議人罰鍰新台幣52,500元整
    ，並吊扣其駕駛執照12個月云云。
三、異議意旨略以：異議人於99年2 月27日自中壢返回基隆公司
    保養車輛，因晚餐飲用維士比，以致在回程行經泰山收費站
    時為警攔查並當場測得呼氣酒精濃度為0.62mg/l，茲因異議
    人於違規當時僅開曳引車頭，後方並無拖架或貨櫃，且目前
    景氣不佳，工作難尋，請考量異議人擔負家計重擔，不要吊
    扣駕照云云。
四、經查：
(一)、關於原處分裁處異議人罰鍰52,500元部分：
  1.按94年2 月5 日公布，95年2 月5 日施行之行政罰法第1 條
    規定「違反行政法上義務而受罰鍰、沒入或其他種類行政罰
    之處罰時，適用本法。但其他法律有特別規定者，從其規定
    」，足認行政罰法係屬行政罰之基本法。而道路交通管理處
    罰條例本質上係屬行政罰，此由該條例中就交通違規行為所
    定法律效果包括罰鍰、吊銷證照裁罰等行政罰觀之甚明（參
    照行政罰法第1 條、第2 條將罰鍰、吊銷證照處分均定為行
    政罰），是違反道路交通管理處罰條例之裁罰事件，自應有
    行政罰法之適用，合先敘明。
  2.其次，行政罰法第26條明文規定：「一行為同時觸犯刑事法
    律及違反行政法上義務規定者，依刑事法律處罰之。但其行
    為應處以其他種類行政罰或得沒入之物而未經法院宣告沒收
    者，亦得裁處之。前項行為如經不起訴處分或為無罪、免訴
    、不受理、不付審理之裁判確定者，得依違反行政法上義務
    規定裁處之。」，此即所謂一事不二罰之原則。究其立法目
    的，係因一行為同時觸犯刑事法律及違反行政法上義務規定
    時，由於刑罰與行政罰同屬對不法行為之制裁，而刑罰之懲
    罰作用較強，故依刑事法律處罰，即足資警惕時，實無一事
    二罰再處行政罰之必要，且刑事法律處罰，由司法機關依法
    定程序為之，較符正當法律秩序，應予優先適用，職此，因
    同時觸犯刑事法律及違反行政法上義務規定之行為，行政機
    關得否科以與刑罰相類之行政罰處罰，端視該行為之刑事訴
    追或審判程序終局結果而定，在刑事訴追、審判程序尚未終
    局確定前，行政機關自不得逕予裁罰，至於沒入或其他種類
    行政罰，因兼具維護公共秩序之作用，為達行政目的，行政
    機關仍得併予裁處，又此所稱「其他種類行政罰」，係指違
    反行政法上之義務應受「裁罰性」之「不利處分」而言，依
    行政罰法第2 條規定，應包括剝奪或消滅資格、權利之吊銷
    證照處分在內。
  3.再按刑事訴訟法第253 條之1 及第253 條之2 規定：觸犯刑
    事法律之犯罪行為，除得經檢察官之起訴，並由法院審理後
    ，為有罪科刑、無罪、免訴、不受理、不付審理之裁判外，
    如檢察官認該行為所涉為死刑、無期徒刑或最輕本刑3 年以
    上有期徒刑以外之罪，於參酌刑法第57條所列事項及公共利
    益之維護，認以緩起訴為適當者，得定1 年以上3 年以下之
    緩起訴期間為緩起訴處分，並同時命被告為金錢給付、勞務
    給付及處遇措施的部分，應得被告之同意，蓋其涉有被告之
    人身自由及財產的拘束，且產生未經裁判即終局處理案件之
    實質效果，自應考慮被告之意願。是緩起訴處分令受處分人
    向指定之公益團體、地方自治團體或社區提供義務勞務給付
    ，雖非刑法所定刑罰之種類，然已對受處分人名譽、心理產
    生相當制約並影響被告之自由等權利，揆諸前揭規定及說明
    ，緩起訴處分已產生實質刑罰效果，應實質該當行政罰法第
    26條第1 項之「依刑事法律」之處罰效果。又據刑事訴訟法
    第253 條之3 第1 項規定：檢察官為「緩起訴」處分者，於
    「緩起訴」之猶豫期間內，最終是否會被檢察官提起公訴，
    猶懸而未定，亦即「緩起訴」處分於猶豫期間內尚未具有實
    質之確定力，檢察官仍得根據上開規定依職權或依告訴人之
    聲請，將被告「緩起訴」處分撤銷。而行政罰法第26條明定
    一事不二罰原則，應受行政罰之行為如經不起訴處分或為無
    罪、免訴、不受理、不付審理之裁判「確定」者，始得依違
    反行政法上義務規定裁處之，並未包括「緩起訴」處分在內
    ，雖「緩起訴」處分之最終使被告免於刑事訴追之效果與「
    不起訴」處分之效果相同，但亦必須待緩起訴處分實質確定
    時，被告才最終地確定免於受刑事訴追，原處分機關始得為
    行政裁罰，亦即在緩起訴期間內即猶豫期間期滿前，該緩起
    訴處分仍有被撤銷之可能，此時原處分機關若依法為行政裁
    決，將使受處分人有同時遭受行政處罰及刑事訴追之危險，
    顯與行政罰法第26條規定之立法意旨相違背。準此，於違反
    行政法上義務之行為，業經刑事緩起訴處分之情形下，行政
    機關應待緩起訴處分實質確定（即緩起訴猶豫期間經過而未
    經撤銷），行為人已最終確定免於受刑事訴追或處罰時，行
    政機關方得為行政裁罰（臺灣高等法院暨所屬法院96年法律
    座談會刑事類提案第36號法律問題參照）。準此：
  (1)本件異議人因本件同一行為涉犯刑法第185 條之3 酒後駕車
    之公共危險罪，業於99年3 月31日經臺灣板橋地方法院檢察
    署（下稱板橋地檢署）檢察官以99年度偵字第8374號為緩起
    訴處分，緩起訴期間為1 年（緩起訴期間為（99年4 月23日
    至100 年4 月22日），並應於收受執行緩起訴處分命令通知
    書後3 個月內，向國庫支付3 萬元，嗣經臺灣高等法院檢察
    署檢察長於99年4 月23日駁回再議確定，業經本院核閱被告
    前案紀錄表並調取上開緩起訴處分書核閱無誤，是本件異議
    人確因於上開時地呼氣酒精濃度測定值達每公升0.62毫克，
    超過法定標準而仍駕車，嗣遭板橋地檢署緩起訴處分確定之
    事實，即堪認定。
  (2)惟依前揭說明，異議人既因同一酒後駕車行為同時觸犯刑法
    及違反行政法上義務，其中刑事部分並經檢察官為緩起訴處
    分既尚未期滿，尚在猶豫期間進行中，則原處分機關依道路
    交通管理處罰條例第35條第1 項第1 款規定，對異議人上開
    酒後駕車之違規行為予以裁罰時，除其行為應處以其他種類
    行政罰即吊扣駕駛執照1 年及施以道路交通安全講習部分（
    均詳如後述），仍得予以裁處外，就異議人違反行政法上義
    務而受罰鍰52,500元部分，除非另有法律特別規定，否則依
    行政罰法第26條第1 項前段規定，即不得再依上揭道路交通
    管理處罰條例規定逕予裁罰之。
(二)、關於原處分吊扣異議人駕駛執照及道路安全講習部分：
  1.次查本件異議人因駕駛營業貨櫃曳引車而違規，則其依道路
    交通管理處罰條例第35條第1 項第1 款規定所應受之吊扣駕
    駛執照處分，即應係指限制其駕駛營業貨櫃曳引車之權利，
    而吊扣其職業聯結車駕駛執照。原處分就此所為裁處，並無
    違法失當之處。
  2.至異議人對此固辯稱：伊於案發當時僅駕駛曳引車頭，其後
    均未拖架子或貨櫃云云。然曳引車本係指專供牽引其他車輛
    之汽車，此由觀諸道路交通安全規則第2 條第1 項第8 款規
    定自明，是異議人案發當時所駕駛之曳引車後方縱均未再牽
    引其他架形拖車或貨櫃，終不影響其係駕駛曳引車而有本件
    交通違規之事實。其執此為辯，已無可取。
  2.異議人再以其負擔沈重家計為由，請求不要吊扣駕照，伊並
    願意接受罰款終身之警惕云云。惟行政罰法第4 條既已規定
    ：「違反行政法上義務之處罰，以行為時之法律或自治條例
    有明文規定者為限」，而明白揭櫫處罰法定原則，是行為人
    所為之違規行為是否應予行政處罰、又處罰之種類為何，均
    應由法律明文規定，要不容行為人自由處分或交換。準此，
    異議人辯稱伊願意罰款終身以取代駕照之吊扣云云，即不可
    採。再者，關於各種類型之交通違規行為是否應予以吊扣或
    吊銷駕駛執照之處分，道路交通管理處罰條例均設有明文規
    定，以本案異議人所涉違反道路交通管理處罰條例第35條第
    1 項第1 款規定為例，只要異議人酒精濃度超出規定標準，
    即應吊扣異議人於違規當時所駕車種之駕駛執照，原處分機
    關或法院均無任何裁量之判斷餘地。是異議人所辯前揭個人
    家庭經濟狀況縱或屬實，本院仍無從依此解免其駕駛執照免
    受吊扣之裁罰，異議意旨就此所辯，仍非可取。
五、綜上所述，本件異議人有「汽車駕駛人酒精濃度超過規定標
    準」之違規行為，經板橋地檢署檢察官為緩起訴處分確定，
    然緩起訴期間既尚未屆滿，原處分機關即逕依道路交通管理
    處罰條例第35條第1 項第1 款規定，裁處異議人罰鍰52,500
    元，顯有違誤。異議人異議意旨認原處分吊扣其駕駛執照不
    當，雖無理由，惟原處分既有上開不當之處，自仍應由本院
    將原處分撤銷，以期適法。原處分機關應俟上開緩起訴處分
    是否實質確定後，再就罰鍰部分另為裁罰與否之決定，併此
    敘明。
六、據上論斷，依道路交通案件處理辦法第19條、第20條前段，
    裁定如主文。
中    華    民    國    99    年    5     月    31    日
                  交通法庭    法  官  呂綺珍
以上正本證明與原本無異。
如不服本裁定，應於送達後5 日內，向本院提出抗告狀。
                              書記官  范升福
中    華    民    國    99    年    5     月    31    日

司法院資訊處製作；財團法人民間司法改革基金會備份。
